【裁判字號】    91,訴,868
【裁判日期】    920107
【裁判案由】    債務人異議之訴
【裁判全文】
臺灣士林地方法院民事判決  九十一年度訴字第八六八號
    原      告  庚○○
    被      告  戊○○
                己○○
                丙○○
    訴訟代理人  乙○○
右當事人間債務人異議之訴事件，本院判決如左：
    主    文
原告之訴駁回。
訴訟費用由原告負擔。
    事實及理由
一、本件原告起訴主張：原告於民國八十六年十月間向被告之被繼承人丁○○借款新
    台幣（下同）八十五萬元，並自該年十一月起，以每月每借款十萬元支付利息二
    萬元之標準償付利息，被告所持有票號０三七三六０號、發票日八十六年八月一
    日、到期日八十六年十一月一日、面額一百七十萬元之本票（以下簡稱：系爭本
    票），係包括前開借款本金及利息在內。惟原告至九十一年二月間止，除已償付
    面額加利息計一百餘萬元外，並已償還本金五十一萬元，且以丁○○向證人潘余
    高子挪用布料款三餘萬元抵帳，已全數清償完畢。且丁○○已於九十一年三月十
    九日死亡，應一併宣告其債務原因消滅。按執行名義無確定判決同一效力者，於
    執行名義成立前，如有債權不成立或消滅或妨礙債務人請債務人得於強制執行程
    序終結前提起異議之訴，強制執行法第十四條第二項定有明文。查本件原告借款
    債務八十五萬元既已清償，丁○○及其繼承人即被告竟執本票裁定向本院聲請分
    本院九十年度執字第一七六三八號強制執行案件執行原告之財產，爰依法提起本
    件債務人異議之訴等語，並聲明：（一）被告對於原告八十五萬元之債權不存在
    。（二）本院民事執行處九十年度執字第一七六三八號強制執行程序應予撤銷。
二、被告則以：原告確曾向被告之被繼承人丁○○借款，應不止借八十五萬元，因原
    告持票據借款後未還錢，又拿票來換，再借現金回去，據丁○○生前表示，借款
    應有二百餘萬元，但不知有無將利息計算在內；因為原告所交付票據均未兌現，
    原告始簽發面額一百七十萬元之系爭本票。至於原告有無還錢，被告並不清楚，
    如有還錢，應有字據；丁○○確曾在潘余高子處消費買布，但丁○○說消費款有
    跟潘余高子算，詳細情形亦不清楚等語，資為抗辯；並聲明：原告之訴駁回。
三、查本件原告起訴時，係將丁○○、甲○○及萬盈飼料工業股份有限公司列為被告
    ，嗣追加被告乙○○、己○○、丙○○及戊○○為被告，並先後對被告甲○○、
    萬盈飼料工業股份有限公司及丁○○撤回起訴；經核其訴之追加及撤回與民事訴
    訟法第二百五十五條第一項第二款及同法第二百六十二條之規定相符，應予准許
    ，合先敘明。
四、次查：訴外人丁○○持由原告簽發之系爭一百七十萬元之本票向臺灣基隆地方法
    院聲請本票裁定後，持該院八十七年度票字第一二九二號本票准許強制執行之民
    事裁定為執行名義，向本院聲請對原告之財產強制執行；惟於強制執行程序進行
    中之九十一年三月十九日死亡，而由其繼承人即本件被告續行前開強制執行程序
    且尚未終結等情，已為兩造所不爭執，並有國立臺灣大學醫學院附設醫院所開立
    死亡證明書附卷可稽，且經本院調取前開強制執行案件全卷查核屬實，應與事實
    相符。
五、再按：執行名義無確定判決同一效力者，於執行名義成立前，如有債權不成立或
    消滅或妨礙債權人請求之事由發生，債務人亦得於強制執行程序終結前提起異議
    之訴。強制執行法第十四條第二項定有明文。經查：本件被告聲請對原告之財產
    為強制執行之本院九十年度執字第一七六三八號強制執行事件之所憑之執行名義
    ，係前揭臺灣基隆地方法院八十七年度票字第一二九二號本票准許強制執行裁定
    ，已如前述；因該執行名義並無與確定判決同一之效力，揆諸前揭規定，原告即
    債務人固得以有債權不成立或消滅或妨礙債權人請求之事由發生，而於強制執行
    程序終結前，提起本件債務人異議之訴。然查：本件原告確曾向訴外人丁○○借
    款，併同利息計算後，乃據簽發面額一百七十萬元之系爭本票乙節，已經原告自
    認屬實（見本院九十一年十一月二十九日言詞辯論筆錄）；僅另主張：系爭本票
    本金債權八十五萬元及利息均已清償完畢云云。足見被告即系爭本票之發票人對
    於被告即執票人所主張之原因事實及票據之真正，並不爭執；而係主張票款已因
    清償消滅而不存在，則原告即發票人自應此權利消滅之事由負舉證責任（最高法
    院四十八年度台上字第三八九號判例可資參照）。經查：有關原告主張系爭本票
    票款已經清償之上情，已為告否認。原告雖舉證人洪正明證稱：原告為處理與丁
    ○○間之債務糾紛，約於三年前曾向伊借款五十萬元，伊與原告一同將該筆現金
    五十萬元交予丁○○云云；及證人潘余高子證稱：原告係向伊借票後，持票據向
    丁○○借錢，丁○○因而持面額計約一百餘萬元之票據向伊要錢，伊乃代原告償
    還丁○○現金十五萬元，另丁○○及被告乙○○至伊店內消費買布之消費款十二
    萬元，亦用以抵償債務而未向丁○○及被告乙○○索取云云；惟前揭證詞與原告
    於起訴狀所書具：所償還本金為五十一萬，並以布料款三餘萬元抵帳云云，並不
    相符；是前開證詞是否真實，已有可疑。且證人洪正明亦同時證稱：並不知原告
    與丁○○間有多少借貸債務，亦不知於清償前揭五十萬元後，是否已完全清償告
    與丁○○間之債務云云；證人潘余高子則稱：原告向丁○○借款金額伊不清楚，
    且伊並未向丁○○表示要用十二萬元消費款抵付票款，當時丁○○係表示有錢會
    來付消費款，後來就往生了云云（均見本院九十一年十二月二十四日言詞辯論筆
    錄）。是縱認渠等證詞皆屬真正，然因證人潘余高子實未就布料消費款債權向丁
    ○○為抵銷之意思表示，依法應不生抵銷之效力；且其與證人洪正明對於所交付
    予丁○○之金錢是否用以清償系爭本票票款，原告與丁○○間是否尚有金錢債權
    債務關係，亦不知情；則依渠等前揭證詞尚無從以為系爭本票票款已經清償之證
    明。原告對於所為系爭本票票款本金八十五萬元已經清償而消滅之主張，既未能
    舉證以實其說，自無足採取。
六、另按：繼承因被繼承人死亡而開始，繼承人自繼承開始時，除民法另有規定外，
    承受被繼承人財產上之一切權利義務，此於民法第一千一百四十七條、第一千一
    百四十八條定有明文。是於訴外人丁○○死亡後，其所有一百七十萬元之系爭本
    票債權，自應由其繼承人即被告所繼承。從而，原告主張：因債權人即訴外人丁
    ○○已經死亡，應一併宣告其所有系爭八十五萬元債權消滅云云，洵屬無據。
七、綜上所述，原告請求確認被告對於原告八十五萬元債權不存在，並請求將本院民
    事執行處九十年度執字第一七六三八號強制執行程序撤銷云云，為無理由，應予
    駁回。
八、據上論結，原告之訴為無理由，依民事訴訟法第七十八條，判決如主文。
中      華      民      國    九十二    年      一      月      七      日
                                    臺灣士林地方法院民事第二庭
~B法      官  李瑜娟
右為正本係照原本作成。
如對本判決上訴須於判決送達後廿日內向本院提出上訴狀。
中      華      民      國    九十二    年      一      月      九      日
~B法院書記官  夏珍珍


司法院資訊處製作；財團法人民間司法改革基金會備份。
